【裁判字號】    89,訴,253
【裁判日期】    891030
【裁判案由】    妨害投票
【裁判全文】
臺灣臺南地方法院刑事判決                          八十九年度訴字第二五三號
    公  訴  人  臺灣台南地方法院檢察署檢察官
    被      告  丙○○
    選任辯護人  翁瑞昌
                陳琪苗
    被      告  乙○○
右列被告因妨害投票案件，經檢察官提起公訴（八十八年度偵字第一四九六○號、八
十九年度偵字第一一二號），本院判決如左：
    主  文
丙○○共同以其他非法之方法，使投票發生不正確之結果，處有期徒刑壹年，褫奪公
權肆年。
乙○○共同以其他非法之方法，使投票發生不正確之結果，處有期徒刑柒月，褫奪公
權貳年，緩刑參年。
    事  實
一、丙○○為台南市西區協進里現任里長，台南市第十六屆西區協進里里長候選人，
    並為台南市○○路○段三二四號戶長，乙○○則擔任丙○○秘書，於民國（下同
    ）八十七年六月間里長選舉時，為增加票源，以利丙○○當選里長，竟基於共同
    犯意聯絡，由丙○○主導，乙○○及其他人員（或不知情，或遷徙後即離職未參
    與選舉事務），明知丙○○戶籍地兼里長辦事處台南市○○路○段三二四號並無
    法提供大量戶口實際居住，仍於八十七年二月四日至同年月十二日辦理虛報遷入
    如附表之戶口（包括乙○○本人）至該住址，違反戶籍法規定虛遷入上開地址，
    使西區戶政事務所不察將上開虛報遷入上開地址之人編入該里選舉人名冊公告確
    定，於選舉名冊上，具投票資格者，台南市○○路○段三二四號之選舉人增加為
    二十九人，前述虛遷入戶之人除附表編號十二至十四於同年三月至四月間即遷出
    無投票權外，均前往投票，使該里投票發生不正確結果，丙○○於協進里獲得三
    百八十二票（百分之六十得票率），當選該里里長。上開虛遷入之戶口則多數於
    選後八十七年五、六、七月間，由乙○○或本人辦理遷出。
二、案經臺灣臺南地方法院檢察署檢察官簽分及自動檢舉偵查起訴。
    理  由
一、訊據被告乙○○坦承辦理遷入時，明知係為了選舉等語，被告丙○○則否認妨害
    投票罪嫌，辯稱該址是華平俱樂部員工宿舍，裡面的住戶有些是員工，有些是親
    戚云云，惟查附表所示之人均係於八十七年二月四日至十一日間陸續遷入，又均
    於選後之八十七年五、六、七月間即辦理遷出，且投票日均有前往投票，未免過
    於湊巧，此外復有選舉人領票清冊、上開虛遷入戶之遷入、遷出申請書、戶籍謄
    本等件附卷可稽。而八十八年九月六日經檢察官核發搜索票由警方前往上址搜查
    ，民生路二段三二四號係五樓住宅，一樓為店面，五樓為佛堂，二樓至四樓才有
    房間，總共才六間房間，顯然無法容納設籍戶口二十九人之數量，有搜索筆錄在
    卷可憑，故渠等欲利用上開虛報遷入戶取得里長投票優勢，已甚明顯，被告丙○
    ○辯稱非為選舉或其不知情等語，顯為卸責之辭，不足採信。至辯護人具狀所稱
    之王淑英、張天來、陳文松、李靜香、陳玉真、甲○○、郭儒欽、曾女儀、丁○
    ○、己○○等人均非起訴書所指於八十七年二月四日至同年月十二日辦理虛報遷
    入之如附表所示之人，又附表所示之人是否為被告公司之員工及林世鴻、洪花美
    、林婉萍、趙文益等人是否早已無居住於上址之事實，均不影響本案犯罪事實之
    認定；又起訴書附表編號１所示之戊○○為被告公司之司機，自八十六年十月間
    即居住上址，住了約一年之事實，已據證人戊○○於本院審理中到庭結證無訛，
    應認其並無虛報遷入之事實，均併此敘明。
二、關於使幽靈人口虛報遷入取得投票權，並致投票發生不正確結果，是否有刑事罪
    責，論者有謂以遷入登記要求必須實際居住，有違反憲法保護居住遷徙自由問題
    ；選選舉罷免法第二十三條既規定選舉投票清冊以戶籍登記為主，縱為虛報遷入
    ，亦無投票不實情形；又戶籍法對虛報遷入僅處以罰鍰，足見立法時對此已有考
    量，無理由科以刑罰；另刑法第一百四十六條之構成要件中，並無虛遷入戶之規
    定，以此處罰選舉幽靈人口，有違罪刑法定主義；又刑法妨害投票罪以影響投票
    結果為構成要件，而我國公職人員選舉採取秘密投票，既不可能知悉選舉人之投
    票對象，無從確定其是否足致特定候選人當選而使投票發生不正確結果；且國內
    政治生態，常有非選舉區居民，為在該地取得被候選人資格，方於選前遷入戶籍
    ，國人並不質疑其正當性，何以獨對選舉人要求不得於選前遷入等語。惟按：
  (1)關於是否違反憲法居住遷徙自由部分：
    憲法固保障居住及遷徙自由，唯限於不妨害社會秩序及公共利益之範圍內，憲法
    第二十二條及第二十三條亦定有明文。一地之戶籍登記關係該地區之資源合理分
    配利用，牽涉地方公共利益甚鉅，故戶籍法第二章第十四條至第二十二條規定，
    戶政機關所轄地區人民，依法有為出生、認領乃至遷出、遷入等登記之公法上義
    務，並於同法第六章第五十三條、五十四條、五十五條，對於未履行登記義務、
    為不實登記及拒絕接受戶籍資料調查之行為人，科處行政罰。另於同法第二十條
    、第二十三條規定有三個月之遷出、遷入事實方有申請登記之義務，是戶籍法已
    充分考慮人民之暫時性遷徙，故其課予相關之戶籍登記義務，並要求戶籍登記之
    名實相符，應合法憲法第二十三條之限制人民權利要件，實難認有侵害人民遷徙
    自由之違憲情形。既然戶籍法對於虛報遷入之處罰不違憲，則對為選舉而虛報遷
    入之案件類型加以處罰，又何違憲之有。
  (2)關於投票清冊是否形式地依戶籍登記為準部分：
    復按公職人員之選舉罷免，關係選舉區之政府即地區最重要資源分配者之組成，
    故選舉人之組成，亦必須是實際居住該地區之人民，蓋唯有將於未來實際承受地
    方發展利害得失之人，才有資格決定何人應是地區資源之分配者。故選罷法第十
    五條第一項規定，有選舉權人在各該選舉區「繼續居住」四個月以上者，為公職
    人員選舉各該選舉區之選舉人，依法得選舉公職人員。即著眼於此。同法第二十
    三條固規定，選舉人名冊，由鄉（鎮、市、區）戶籍機關依戶籍登記簿編造；惟
    此僅為行政方便之作法，不改變同法第十五條規定須有「繼續居住」四個月以上
    之人，才是合資格之選舉人的規定。所以同法條項後段復規定凡投票前二十日已
    登錄戶籍登記簿，「依規定」有選舉人資格者，應一律編入名冊；投票日前二十
    日遷出之選舉人，仍應在原選舉區行使選舉權。上開條文規定選舉人資格之取得
    ，除於投票前二十日已登錄戶籍登記簿外，尚附加「依規定有選舉人資格」之要
    求。足見登錄於戶籍登記簿，並不是選舉人資格取得之充分要件。該條文之「依
    規定」，主要當指選罷法第十五條之於選舉區繼續居住四個月以上事實，以及戶
    籍法第二十四至二十七條之更正、撤銷及註銷等保障戶籍登記名實相符之相關規
    定，其中尤以無遷徙事實而為遷徙登記者，屬同法第二十五條之自始不存在或自
    始無效之戶籍登記，戶政機關應為撤銷之登記，而原登記既為無效之登記，縱選
    舉人名冊依之製作，並依選罷法第三十條公告確定，此名冊該部分亦屬無效，該
    登記人亦不因而取得選舉權。此即選罷法施行細則第二條之一第一項：「本法第
    四條居住期間之計算所依據之戶籍登記，應由戶籍機關切實查察，其遷入登記不
    實者，應依法處理。」規定之本旨。
  (3)關於立法是否只對虛報遷入戶處以罰鍰，無庸適用刑罰部分：
    查選舉幽靈人口並非以單純虛報遷入戶籍即謂其有違反刑法第一百四十六條之罪
    嫌，而係綜合被告等以使投票發生不正確結果之動機，主持大量虛報遷入戶口行
    為，復使其等大量前往投票，以社會經驗事實判斷虛報之選舉人之動機及行為，
    足認被告等有使投票發生不正確結果，故係以其後大量虛報遷入戶前往投票之事
    實，確認虛報遷入之行為與妨害投票結果之因果關係，其判斷點是在「前往投票
    時」，而非在「虛報遷入時」，而戶籍法對於不實登記，固僅科處罰鍰，然此係
    單純不實戶籍登記之情形，至以不實登記造成投票發生不正確結果，因影響地方
    資源分配更大，自有較重之可責性，故應適用刑罰規定，與戶籍法對單純虛報遷
    入戶之處以罰鍰，並無衝突。
  (4)是否適用刑法第一百四十六條，及有無違反罪刑法定主義部分：
    按刑法第一百四十六條第一項妨害投票罪之成立，係以詐術或其他非法方法，使
    投票發生不正確結果。據上所陳，無遷入事實而為遷入登記，係違反戶籍法之規
    定，以該方法致非實際居住於該地方之人取得選舉權，亦違反選罷法第十五條及
    同法施行細則之規定，此行為使特定候選人取得地方選舉之優勢，自足造成投票
    發生不正確結果。雖此行為因無具體受欺罔對象，故不合於「詐術」之要件，惟
    其所包含虛偽不實之性質，及違反戶籍法、選罷法規定，理應屬於刑法第一百四
    十六條第一項以「詐術」為例示之「非法方法」。否定說執戶籍法對於虛偽登記
    僅科處行政罰，謂幽靈人口亦不具非法性，唯依該條構成要件以言，不外是選取
    「詐術及其他非法方法」以泛列所有不實手段之行為要件，與「使投票發生不正
    確之結果或變造投票之結果者」之概括不實結果要件間，建立關聯性，是以其適
    用範圍相當廣泛，決非如否定說論者所述「詐術」限於作票、偽造選舉人名冊之
    類，及「其他非法方法限於重複投票、虛數票數等，即投開票前後之不實作為而
    已。否則何必於「詐術」之外復設「其他非法方法」之概括要件！可見立法者欲
    擴大本條適用範圍之用心。何況戶籍法已規定虛報遷入可處以行政罰，則為選舉
    而虛報遷入戶，難道不是「非法」行為？本案之類型，係事先以虛報遷入戶口手
    段，取得選舉區居民名義，復利用戶政事務所及地方派出所人員之故意或疏失，
    未經查獲虛報遷入並誤列選舉名冊，並消極地對不實之名冊內容不表意見，且於
    選舉時積極前往投票，顯然事先有不實之手段，事後有不正確之選舉結果，豈能
    謂非刑法第一百四十六條之規範對象！再者，從該條之立法過程亦可觀出本案類
    型適用此條文之適法性。蓋前暫行新刑律第一百五十八條第一項明定：「將選舉
    人被選舉人資格所必要之事項，以詐術或其他不正方法使登載名簿（即選舉人名
    冊）或於名簿內變更者，處四年以下有期徒刑、拘役或三百元以下罰金。」，而
    刑法修訂時，依第二次修正案之立法理由：「查第二次修正案理由謂外國立法例
    ，對於選舉之舞弊，可分兩派：一為列舉規定，法國、比國、意大利、西班牙、
    匈牙利、英國、美國等國是也。一為概括規定，德國、奧國、芬蘭等國是也。第
    一派之選舉法，雖屢經更改然難臻嚴密，即如法國一千八百五十二年二月二日之
    選舉法頒布後，至一千八百八十九年曾經六次更改，其列舉之犯罪行為，幾及百
    種，仍有未盡，乃於一千九百零二年三月三十日頒布概括規定之條文，蓋以列舉
    終有遺漏也。原案第一百五十八條第一項，係仿列舉式，其所注意者一為選舉名
    簿，一為無資格之投票，其嚴密不如法國，且於投票後，選舉結果前一切弊端無
    明文處罰，故本案擬從第二派為概括之規定。又原案關於選舉名簿一層，係本條
    之未遂罪與偽造公文書罪為想像上之兩罪競合，仍依併合論罪，從重處斷，故不
    另為規定。」足認係為彌補列舉規定難臻嚴密之憾，故而從德國、奧國、芬蘭等
    及後來法國改定之例，而為概括規定，其所以為概括構成要件之規定，實乃考慮
    以非法方法影響選舉公平性之類型多端且隨時代衍變層出不窮，不易一一臚列，
    而選舉之公平性，實為民主之基石，故不得不為頗受忌諱之刑罰概括規定，以保
    護立國之基礎。從其立法理由可見並未限定類型之適用關於刑法第一百四十六條
    採「概括規定」之立場，是前暫行新刑律第一百五十八條第一項之情形，因不合
    於刑法第六章其他妨害投票罪之規定，自應包括在刑法第一百四十六條之概括規
    定範圍。故幽靈人口案件，適用刑法第一百四十六條規定，於文義解釋、歷史解
    釋，乃至體系解釋，均屬理之當然，並無不妥，豈有違罪刑法定主義！（福建金
    門地方法院八十七年度連易字第八號判決參照）
  (5)關於因無記名投票故無從認定有無影響投票之結果部分：
    所謂「使投票發生不正確結果」，並非僅使候選人之當選或不當選而已，舉凡與
    投票直接有關之結果，均包括在內。而非實際居住該選舉區之人以虛報遷入之手
    段，偽詐取得選舉權，復於選舉時前往投票，只要其非法役使有投票權之人，無
    論其投給何人，均會對選區之投票率、各候選人得票率等結果發生不正確影響，
    已影響本應只有真正選舉人參與之選舉的投票結果，當然使投票發生不正確結果
    ，又何待其必投給特定候選人才妨害投票結果之正確性。
  (6)關於何以候選人虛報遷入之情形不論罪，何以選舉人要論罪部分：
    此見解似是而非，蓋候選人要當選，候選人於選前，必須至地方拜訪選民，了解
    地方事務，爭取支持，故有地方活動之事實，其欲當選，更必須通過民意之考驗
    ，選後若當選，自然須在地方上服務，故無未在當地居住之事實，若選後未當選
    ，其因地方對之不認同而遷徒他去，亦不能執此認為其一向無在該地居住之事實
    ，凡此均不違民主運作、地方自治之原理，自無不法性。然虛偽選舉人，雖有遷
    入戶籍，惟選前未在該處居住，不了解地方事務，選後常即遷出，或縱未遷出，
    亦無居住事實，地方利害與之毫不相干，其遷入戶籍，單純只是讓特定候選人取
    得選舉優勢，自然違反民主運作、地方自治之精神。而特定候選人引他地方之人
    ，以壯自己在地方上威勢，其嚴重性甚於賄選，蓋賄選雖為選罷法等法規所不許
    ，但尚有地方選民喜選舉時發放賄款之人當選之民意表現，而幽靈人口投票所表
    達之民意，全然與地方人民之民意不相干，操縱者即缺乏對民主精神之尊重，焉
    能不具不法性。
  (7)關於選舉時以虛報遷入有無刑事處罰必要部分：
    不可不言者，台灣地區選風敗壞已久，候選人與選舉人均以功利、倖成之心，看
    待選舉行為，在屢見買票、搓圓子湯等行為下，已難能省思民主選舉係實現自己
    人管理自己人之方法，並藉選賢與能，建立政府與民眾之間的互信、負責基礎，
    一旦由外來者來決定自己人之命運，且是以不實手段來決定，其結果必使選舉產
    生之自治機關的正當性受質疑，自然侵蝕人民與政府之互信互賴，及民選政府機
    關之責任基礎，更影響該區人民之共同體意識形成。台灣地區受此種不實文化之
    侵害久矣，流風所及，不只有幽靈人口，還有人頭黨員、人頭支票、人頭戶、人
    頭公司等等，凡此種種均是侵害我國人民相互信賴之惡源，民主、法治欠缺信賴
    之基源，如何得致？而生命共同體之意識又如何成形呢？八十七年度村、里長選
    舉，因屬小選區，幽靈人口具有決定性，是從北到南，多有候選人以此手段勝選
    ，民眾不平之聲四起，此中勝選之人多有黑道、政客之流，則該村、里民何辜，
    必須忍受此種惡質管理！於投開票所撕毀一、二張選張，即認其損害民主尊嚴，
    尚令其負擔刑責，以外來幽靈人口之手段，踐踏地區村里民之自主意願，斲傷民
    主根基，能謂無立刑責之必要性？是使幽靈人口取得選舉權，藉以獲得選舉之優
    勢，其有該當刑法第一百四十六條第一項之妨害投票正確罪，殆無疑義。綜上選
    舉幽靈人口可適用刑法第一百四十六條，於法律適用上並無疑，最高法院八十八
    年台上字第四二一○、六七二八、六九一九號，台灣高等法院台南分院八十八年
    度上更（一）字第三二○號判決均可參照。本件被告等均有正常知識能力、社會
    經驗之人，對於民主選舉係「自己人管理自己人」之淺易道理，當無不解之理，
    故渠等明知而故犯，妨害投票正確之罪證明確，犯行堪予認定。
二、核被告丙○○、乙○○所為均係犯刑法第一百四十六條第一項之妨害投票正確罪
    。被告等二人有犯意聯絡，行為分擔，皆為共同正犯，被告丙○○及乙○○雖有
    數個虛報遷入戶籍行為，惟此為犯一個妨害投票正確罪之數個接續行為，尚非連
    續犯，公訴意旨認被告等二人應成立連續犯，尚有誤會，附此敘明。被告丙○○
    利用其他不知情之人為其辦理虛報遷入，為間接正犯。爰審酌被告丙○○參選里
    長，不思以政見、才識、操守爭取選民認同，而以非法手段不實遷入他人戶籍，
    增加得票數，使實際居住該里，與該里利害與共之里民，未能透過選舉，有效依
    己願選出所認同之里長，嚴重破壞民主機制之正常運作，及其犯罪後態度等一切
    情狀，量處如主文第一項所示之刑，被告乙○○雖與丙○○共犯妨害投票正確罪
    ，惟其係受僱於丙○○，依指示辦理虛報遷入，且犯罪後坦承犯行等一切情狀，
    量處如主文第二項所示之刑。併依公職人員選舉罷免法第九十八條第三項之規定
    ，宣告被告丙○○褫奪公權四年、被告乙○○褫奪公權二年。又被告乙○○前未
    曾受有期徒刑以上刑之宣告，有臺灣臺南地方法院檢察署刑案資料查註紀錄表在
    卷可憑，其經此教訓後，應知所警惕，信無再犯之虞，本院因認所宣告之刑以暫
    不執行為適當，併諭知緩刑參年，以勵自新。
據上論斷，應依刑事訴訟法第二百九十九條第一項前段，公職人員選舉罷免法第九十
八條第三項，刑法第一百四十六條第一項、第二十八條、第三十七條、第七十四條第
一款，判決如主文。
本案經檢察官劉聰熙到庭執行職務。
中      華      民      國      八十九      年    十    月    三十      日
                                  臺灣臺南地方法院刑事第三庭
                                          法  官  吳孟良
右正本證明與原本無異。
如不服本判決，應於判決送達後十日內，向本院提出上訴狀。
                                          書記官  陳金堂
中      華      民      國      八十九      年    十一  月       二     日
附錄本案論罪科刑法條全文：
刑法第一百四十六條第一項：
以詐術或其他非法之方法，使投票發生不正確之結果或變造投票之結果者，處五年以
下有期徒刑。
附表：


司法院資訊處製作；財團法人民間司法改革基金會備份。
